【裁判字號】    97,選上訴,1028
【裁判日期】    980108
【裁判案由】    賄選
【裁判全文】
臺灣高等法院臺南分院刑事判決      97年度選上訴字第1028號
上  訴  人  臺灣嘉義地方法院檢察署檢察官
被      告  乙○○
選任辯護人  黃逸柔律師
被      告  甲○○
選任辯護人  王正明律師
上列上訴人因被告賄選案件，不服臺灣嘉義地方法院九十七年度
選訴字第三號中華民國九十七年八月七日第一審判決（起訴案號
：臺灣嘉義地方法院檢察署九七年度選偵字第六號、第二八號）
，提起上訴，本院判決如下：
    主  文
上訴駁回。
    理  由
一、公訴意旨略以：被告乙○○係第七屆立法委員選舉嘉義縣第
    一選區候選人翁重鈞之支持者，與其鄰居被告甲○○，為其
    所支持之翁重鈞順利當選，竟基於對於有投票權之人交付賄
    賂，而約其為一定之行使之犯意，於民國九十六年十二月十
    七日十三時三十分許，先前往被告甲○○址設嘉義縣朴子市
    崁前里崁前四十之二號居所，邀請被告甲○○及被告甲○○
    之妻陳玲玲參加次日之翁重鈞競選總部成立大會，隔天上午
    八時十分許，被告甲○○與其妻陳玲玲自行至翁重鈞競選總
    部參與造勢活動，並於同日十時許返家。被告乙○○於同日
    十三時許至被告甲○○上揭居所，以每票新臺幣（下同）五
    百元之代價，交付一千元給有投票權之被告甲○○，並表示
    該筆款項為走路工，一個人五百元，並要求被告甲○○及其
    餘有投票權之家屬陳玲玲等二人，於九十七年（起訴書誤載
    為同年）一月十二日行使上開立法委員選舉投票權時，投票
    予翁重鈞，被告甲○○知悉被告乙○○之意，即基於有投票
    權人收受賄賂之犯意，當場收受予以同意。惟除被告甲○○
    自身所收受之五百元以外之其餘賄款五百元，並未轉交陳玲
    玲，而持之購買食物而花用殆盡，次日甲○○告知陳玲玲收
    到「走路工」一票五百元，經陳玲玲追問，始告知係被告乙
    ○○所交付，此部分即止於預備階段，因認被告乙○○向被
    告甲○○交付賄賂之行為，係犯公職人員選舉罷免法第九十
    九條第一項之對於有投票權之人，交付賄賂，而約其投票權
    為一定之行使罪嫌；又其預備向陳玲玲賄賂之行為，係犯同
    法條第二項、第一項之預備對於有投票權之人，交付賄賂，
    而約其投票權為一定之行使單純一罪嫌；另認被告甲○○收
    受賄賂之行為，係犯刑法第一百四十三條第一項之投票受賄
    罪嫌。
二、按犯罪事實應依證據認定之，無證據不得認定犯罪事實；檢
    察官就被告犯罪事實，應負舉證責任，並指出證明之方法；
    不能證明被告犯罪者，應諭知無罪之判決，刑事訴訟法第一
    百五十四條第二項、第一百六十一條第一項、第三百零一條
    第一項分別定有明文。是檢察官對於起訴之犯罪事實，應負
    提出證據及說服之實質舉證責任。倘其所提出之證據，不足
    為被告有罪之積極證明，或其指出證明之方法，無從說服法
    院以形成被告有罪之心證，基於無罪推定之原則，自應為被
    告無罪判決之諭知；而事實之認定，應憑證據，如未能發現
    相當證據，或證據不足以證明，自不能以推測或擬制之方法
    ，以為裁判基礎；又認定不利於被告之事實，須依積極證據
    ，苟積極證據就被告有罪未達無庸置疑之地步，而不足為不
    利於被告事實之認定時，即應為有利於被告之認定，最高法
    院著有九十二年台上字第一二八號、三十年上字第八一六號
    、四十年台上字第八六號等判例可稽。次按刑事訴訟法第一
    百六十一條已於九十一年二月八日修正公布，修正後同條第
    一項規定：檢察官就被告犯罪事實，應負舉證責任，並指出
    證明之方法。因此，檢察官對於起訴之犯罪事實，應負提出
    證據及說服之實質舉證責任。倘其所提出之證據，不足為被
    告有罪之積極證明，或其闡明之證明方法，無從說服法官以
    形成被告有罪之心證，基於無罪推定之原則，自應為被告無
    罪判決之諭知，最高法院著有九十二年度台上字第一二八號
    判例可資參照。
三、公訴意旨認被告乙○○涉犯上開罪嫌，無非係以證人即共同
    被告甲○○於警詢及檢察官偵訊時之陳證及扣案之紙鈔一千
    元為論據；而公訴意旨認被告甲○○涉犯上開罪嫌，則係以
    被告於警詢及檢察官偵訊時之供述及扣案之紙鈔一千元為論
    據。訊據被告乙○○固不否認其有邀請被告甲○○與陳玲玲
    等人參加立法委員候選人翁重鈞競選總部於九十六年十二月
    十八日早上所舉辦之競選總部成立大會，並於同日下午前往
    被告甲○○夫婦家中交付五百元予甲○○之事實，惟堅決否
    認有何投票行賄之犯行，辯稱：交付五百元於甲○○，係因
    競選總部成立大會結束後，其邀請前往參加造勢的親戚朋友
    多人共進午餐，因被告甲○○夫婦先行離開，自行購買便當
    ，沒有參加午宴，所以交付五百元給被告甲○○夫婦補貼便
    當錢，並非賄選等語。被告甲○○固亦坦承曾收受乙○○交
    付之五佰元乙節，惟亦堅詞否認有上開犯行，辯稱：伊收受
    被告乙○○所交付的五百元，係因被告乙○○說伊與案外人
    陳玲玲沒有參加造勢大會後的午宴，所以補貼伊夫婦便當錢
    ，並非投票受賄；警詢及偵訊筆錄供稱收受被告乙○○交付
    走路工一千元，係因警詢當日，伊口袋有一千元，警員告稱
    若不配合辦案將移送地檢署致伊心中畏懼，且警員告稱若配
    合辦案將協助伊夫婦申請殘障補助，伊始附和警員問話而供
    稱收受一千元走路工等語。故本件之主要爭點為：被告乙○
    ○交付被告甲○○之金錢究竟是五百元或一千元？及被告乙
    ○○交付被告甲○○之金錢是否為走路工或是其他之目的？
四、經查：
  (一)被告之自白，非出於強暴、脅迫、利誘、詐欺、疲勞訊問、
    違法羈押或其他不正之方法，且與事實相符者，得為證據。
    被告或共犯之自白，不得作為有罪判決之唯一證據，仍應調
    查其他必要之證據，以察其是否與事實相符。被告陳述其自
    白係出於不正之方法者，應先於其他事證而為調查。該自白
    如係經檢察官提出者，法院應命檢察官就自白之出於自由意
    志，指出證明之方法，刑事訴訟法第一百五十六條第一、二
    、三項分別定有明文。被告甲○○之選任辯護人於本院準備
    程序時原抗辯被告甲○○於九十七年一月五日警詢筆錄非出
    於任意性（本院卷第四三頁），因自白出於不正方法者，應
    先於其他事證調查，法所明定，本院原定期勘驗前開筆錄，
    嗣被告甲○○選任辯護人遞狀陳稱因被告稱係製作筆錄前曾
    受恐嚇，警訊尚未開始錄音，警訊錄音內容自無法證明曾有
    受脅迫、利誘情事，因此聲請勿庸勘驗警訊錄音帶亦捨棄聲
    請傳喚當日警員到庭等語（本院卷第五一頁、五二頁），本
    院以原審業已傳喚當日製作筆錄之警員涂基維到庭詰問（原
    審卷第一四二頁），並證述當日未使用不正方法訊問被告甲
    ○○外，被告甲○○於證人涂基維到庭作證後表示意見時亦
    陳稱：「恐嚇我的不是這位證人」（原審卷第一四八頁），
    而證人涂基維亦證稱「（甲○○的警詢筆錄是否你所製作？
    ）訊問人是小隊長，他可能漏蓋職章」（原審卷第一四五頁
    ），參以證人涂基維亦陳證製作被告甲○○筆錄當時，訊問
    室除小隊長外，尚有其他官、員警進出等語明確（原審卷第
    一四三頁），而被告甲○○及其選任辯護人又迄未提供上開
    製作筆錄前為恐嚇之警員姓名資料到院，本院自無從就此先
    行調查；又上訴意旨以原審就其聲請調查證人陳玲玲之（殘
    障）補助係何時被取消？補助金額多少？補助期間？何時停
    止？停止原因為何？等事項漏未調查亦未敘明為何未予調查
    ，顯有應於審判期日調查之證據未予調查之違誤云云，然上
    開證據於上訴審時公訴人未予主張引用，且本院以上開證據
    與本件待證事實並無重要關係，亦即公訴人並未敘明該證據
    資料究與本件待證事實有何關連性，自無再予調查之必要，
    均併此敘明。
  (二)關於被告乙○○究係交付被告甲○○多少現金部分：
  1.被告甲○○於警詢時供稱：「乙○○至我家拿一千元給我，
    說是給我跟我太太的走路工，並要我在選舉時我夫婦兩人都
    要投給翁重鈞」、「我太太當時不在，但是隔天他有問我這
    件事情，我有告訴她收乙○○每人新台幣五百元，並告訴她
    要投給翁重鈞，我太太只有點頭表示知道，錢叫我收好不要
    亂花」（警卷第七頁）；於檢察官複訊筆錄時供陳：「乙○
    ○‧‧‧約下午一點左右到我家，當時只有我一人在家，他
    把錢拿出來告知我這是『走路工』，他說每一個人五百元。
    」（偵卷第十三頁）。然其於原審審理時則審理時則結證稱
    ：「（乙○○）那天去找我們，他有拿錢說要給我們吃飯的
    錢，他說五百元是他本身的錢，要給我們吃飯。」（原審卷
    第一三四頁、第一三八頁），於本院審理時亦為相同之陳述
    （本院卷第八十頁），足見其陳述已前後不一。對照證人即
    被告甲○○之妻陳玲玲於警詢時所證：「我先生甲○○說乙
    ○○拿五百元給我們。」（警卷第十頁、偵卷第六頁）；於
    原審審理時結證：「（你是否知道乙○○拿多少錢給你先生
    ？）五百元。」（原審卷第一五一頁），就金額而言，顯與
    被告甲○○於原審審理時所證相符。再觀之被告乙○○於警
    詢時所供稱：「我於九十六年十二月十八日當日下午四時左
    右到他家拿新台幣五百元給甲○○夫婦要補貼他們未一起吃
    飯之補償」（警卷第三頁）；於偵訊時供陳：「當天下午我
    就去甲○○他家找他，我是說他二人沒有去吃，‧‧‧我當
    時拿一張五百元給他。」、「我只有拿五百元給他」（偵卷
    第四十頁）；於原審（移審時）時供稱：「我有說成立大會
    後大家一起吃飯，甲○○是我堂兄，他說他有買便當‧‧‧
    我給五百元」、「我確實有交五百元給甲○○便當錢」（原
    審卷第八、十頁）；於原審準備程序時陳稱：「我是有給他
    們夫妻五百元」（原審卷第三四頁），足見被告陳豐自始至
    終均坦承只交付五佰元予被告甲○○無誤。
  2.細繹上開證據顯示，關於被告乙○○交付被告甲○○一千元
    之證據，僅被告甲○○警詢及檢察官隨即於警局內複訊之筆
    錄內容（該訊問筆錄由檢察官指揮偵查佐翁堉慶製作，未有
    書記官署名及在場紀錄，顯係緊接於警詢後而製作，偵查卷
    第十二頁至第十五頁）暨扣案之一千元現鈔，其餘證據資料
    均顯示被告乙○○交付被告甲○○應係五百元。參以證人陳
    玲玲係與被告甲○○同時（九十七年一月五日深夜至六日凌
    晨）接受警詢及檢察官當場複訊，二人並無串供機會，倘被
    告甲○○係收受被告乙○○交付一千元，並於隔日告知證人
    陳玲玲，則證人陳玲玲警詢時應不至陳稱被告甲○○告知收
    受被告乙○○五百元；復參以證人陳玲玲原「領有殘障手冊
    ，講話別人聽不太懂，別人講的話也無法完全瞭解」之情，
    業據被告甲○○供述在卷（偵查卷第十四頁至第十五頁）且
    「證人陳玲玲走路跛行（證人陳稱小兒麻痺），上身及雙手
    不自主抖動。偶或下肢抖動，口齒不清，大致能理解問題及
    回答問題，深究供述歧異之處則雙手抓頭，情緒略顯焦躁並
    表示頭會暈。」類似腦性麻痺者之病徵等情，業據原審當庭
    觀察、勘驗明確（原審卷第一五八頁），依上開證人陳玲玲
    之智識程度、身心狀況等客觀情狀，證人陳玲玲為不實陳述
    之可能性甚低，渠於警詢及原審審理時所證渠聽聞被告甲○
    ○告知收受被告乙○○交付五百元乙節，應堪採信。至扣案
    之一千元現鈔，並非現場交付當場所扣得，而被告乙○○亦
    堅決否認係其交付予被告甲○○之現鈔，被告甲○○亦供明
    該千元現鈔非被告乙○○伊所交付，故尚難據此而認定被告
    乙○○所交付者即係一千元至明。故公訴意旨遽以之為被告
    二人犯投票行賄、收賄罪之證據資料，自有未合。
  3.綜上，被告乙○○於九十六年十二月十八日交付予被告甲○
    ○之金錢數額確為五百元無誤。
  (三)被告乙○○交付金錢之目的為何：
  1.稽之上開被告二人所供，被告甲○○於警詢及檢察官複訊筆
    錄時均供稱：係「走路工」等語（警卷第七頁、偵查卷第十
    三頁）；而被告乙○○自警詢、偵訊、原審（移審）及準備
    程序時則均供稱類似誤餐費性質之補償（警卷第三頁、偵卷
    第四十頁、原審卷第八、十頁、第三四頁），均如上述。而
    被告甲○○以證人身份於原審審理時結證則稱：「（乙○○
    ）那天去找我們，他有拿錢說要給我們吃飯的錢，他說五百
    元是他本身的錢，要給我們吃飯」（原審卷第一三四頁、第
    一三八頁）。而證人陳玲玲於警詢時則僅陳稱被告甲○○告
    知渠收受被告乙○○五百元，針對警員關於該五百元之交付
    有無要求支持那位候選人，證人陳玲玲陳稱不清楚等語。就
    該次警詢筆錄全部內容以觀，證人陳玲玲並未有任何關於「
    走路工」之陳述。嗣於警員以誘導性問題詢問證人陳玲玲「
    你是否知道有何人收到乙○○所發放之走路工金錢？」時，
    證人陳玲玲亦陳稱不知道等語（警卷第十頁），惟其於同日
    在同地點（即嘉義縣警察局刑事警察大隊偵二隊）由檢察官
    王振名指揮偵查佐吳明璟訊問時（筆錄記載為訊問人檢察官
    王振名、紀錄人偵查佐吳明璟，未有書記官之署名及在場之
    記錄，應係緊接於警詢後製作），卻能於訊問「你先生是否
    在翁重均競選總部成立後幾天告訴你有收到人家給的走路工
    ？」時，回稱：「有，說一票五百元是『走路工』吃飯錢，
    他（甲○○）說是『豐榮』給的」云云（偵查卷第九頁），
    衡以上揭被告甲○○已供明證人陳玲玲原「領有殘障手冊，
    講話別人聽不太懂，別人講的話也無法完全瞭解」乙節（偵
    查卷第十四頁至第十五頁），前揭筆錄所載「一票五百元」
    、「走路工」等詞，是否即係證人陳玲玲所用之詞彙或係為
    其所瞭解之涵意，在在令人存疑！
  2.故，細繹上開證據，就被告乙○○交付被告甲○○之金錢可
    能係「走路工」之證據，僅被告甲○○於警詢及檢察官複訊
    時之筆錄提及，其餘證據資料均顯示被告乙○○交付金錢於
    被告甲○○，應係被告乙○○為貼補被告甲○○夫婦參加成
    立大會後先行離去、未參與午宴之誤餐費用。
  (四)故本件惟一證據即被告甲○○於警詢中陳稱曾收受被告乙○
    ○「一千元」及「走路工」等內容，然核與其他卷證資料所
    呈現之事實並不相符，業如前述，基於前開被告之自白，不
    得作為有罪判決之唯一證據，仍應調查其他必要之證據，以
    察其是否與事實相符之規定，自難據此而採為不利於被告甲
    ○○之認定。
  (五)何況被告甲○○於警詢過程曾向承辦員警陳稱：被告乙○○
    邀請多人參加競選總部造勢大會，會後並邀請參與之人共進
    午餐，伊夫婦未參加午宴，被告乙○○方始拿錢給伊等情，
    亦據證人即警員涂基維結證明確（原審卷第一四六頁），惟
    此段有利被告甲○○之陳述內容，並未記載於警詢筆錄，準
    此，倘若無訛，則送錢的被告乙○○與收錢的被告甲○○間
    ，顯無買、賣票之目的及合意至明。再者，被告乙○○除邀
    請被告甲○○夫婦參加競選總部成立大會外，尚邀請包括證
    人林茂盛、陳威文、陳鮡等人在內之其他親友參加，會後並
    邀請上揭證人林茂盛、陳威文、陳鮡至朴子市「古早味」共
    用午餐等情，業據證人林茂盛、陳威文、陳鮡於警詢時供陳
    明確（筆錄附於原審卷第七二至八十頁），核與被告乙○○
    歷來所供其邀請參加競選總部成立大會親友聚餐、被告甲○
    ○夫婦未參加聚餐，始交付五百元貼補吃飯便當錢等語相符
    （亦與證人即共同被告甲○○於原審審理時所證被告乙○○
    交付五百元係為補貼便當錢等語相符）。而上開參與聚餐之
    證人等除參加聚餐外，均未收受任何「走路工」或賄選之金
    錢等情，亦據渠等證述明確（原審卷第七二至八十頁），衡
    諸經驗與論理法則，倘被告乙○○確有賄選之犯意，焉何當
    日參與上開造勢大會之人均未曾收到賄款，唯獨僅有被告甲
    ○○一人收到！如此對選票差異性的對待，顯與一般買票慣
    例有違。故公訴意旨所指關於被告乙○○投票行賄、被告甲
    ○○投票受賄云云，顯與調查所得之事實不相符。
  (六)甚且證人即共同被告甲○○上開警詢筆錄既有上開瑕庛，而
    其後於同日在警局所為之前開偵訊筆錄內容，一開始係以被
    告身份詢問被告甲○○，且同一筆錄內又再以證人身份命被
    告甲○○具結證述，整份筆錄未予區分被告筆錄或證人筆錄
    命分別簽名（偵查卷第十四頁），且未諭知證人無自證己罪
    之義務（即刑事訴訟法一百八十一條得拒絕作證之規定），
    不僅令年逾六十五歲之被告甲○○角色混淆，不知被告（緘
    默權）與證人（作證義務）身份之區別，且未賦予另一被告
    乙○○（及其辯護人）詰問之機會，尚難擔保其證明力之憑
    信性；嗣證人即共同被告甲○○經原審傳喚到庭行詰問時，
    所為結證情節又與前開偵訊筆錄內容諸多不符，從而自難僅
    憑上開存有瑕疵之偵訊筆錄而為不利被告乙○○之認定。
  (七)末參以本案檢警最初傳訊被告甲○○時，係為偵辦被告甲○
    ○之堂兄即不詳姓名之案外人涉犯賄選之案件，檢警之所以
    轉而偵辦被告乙○○涉嫌投票行賄罪嫌，係因被告甲○○與
    承辦警員聊天時陳述有收到被告乙○○交付金錢，因此轉而
    追查被告乙○○之情，業據證人涂基維結證在卷（原審卷第
    一四三至一四四頁），惟承辦檢警並未進而探究被告乙○○
    交付被告甲○○收受之金錢目的為何？被告乙○○交付被告
    甲○○金錢，與被告甲○○之投票意向有無因果關係？等情
    節，承辦檢警於製作被告甲○○警偵訊筆錄時均未深究，僅
    泛以被告間授受「走路工」之含糊概念調查偵辦本案，以致
    誤判本案事實，此觀證人涂基維於原審審理時經原審補充訊
    問時證稱：「（你說製作筆錄之前跟甲○○聊天過程當中，
    提到有收乙○○的錢，到了製作警詢筆錄時，所發問的問題
    用辭為走路工，這之間的過程為何？）因為一般民間選舉拿
    錢給人家出來投票的話都稱之為走路工，我們發問就是直接
    問走路工。」、「（參加選舉活動造勢的代價跟投票給特定
    候選人的代價，就你的認知是否均為走路工？二者是否有差
    別或是有衝突？）應該沒有衝突，應該大部分都是說走路工
    。」等語（原審卷第一四七頁）即明。實則，投票行賄與受
    賄罪之成立，必授受雙方對於交付金錢之目的有共識，且受
    賄者投票意向與金錢之授受間有因果關係始足當之；被告乙
    ○○交付金錢於被告甲○○之事實，其原因繁多，不得逕認
    係投票行賄行為，被告甲○○是否因接受被告乙○○之金錢
    而影響其投票意向，公訴意旨均未提出客觀上足堪憑佐之證
    據資料，從而自不得逕以被告二人間於競選總部成立期間有
    金錢之交付即逕認被告二人涉犯投票行受賄罪。
五、綜稽上開各項，公訴意旨所指被告甲○○涉犯投票受賄之證
    據資料，因被告甲○○警、偵訊自白存在有上開瑕疵，且此
    一瑕疵於審理時未經公訴人舉證或補強證據而治癒，自不得
    僅憑被告甲○○有瑕疵之警偵訊筆錄而為被告甲○○不利之
    認定。又本件被告乙○○固有交付五百元之現金予被告甲○
    ○，但此給付現金與被告甲○○之投票意向顯無所謂目的對
    價關係。本件起訴檢察官所提出之上開證據暨相關推論，均
    不足以使本院形成被告確有上開賄選犯行之確信。亦即公訴
    意旨認被告乙○○涉犯（既遂及預備）投票行賄罪，所憑證
    據資料之證明力因有上開重大瑕疵或與事實不符，均難採為
    不利被告乙○○之認定。故本件依上開證據資料尚不能證明
    被告二人犯罪，揆諸首開條文及最高法院判例意旨，自均應
    為被告二人無罪之諭知。此外，復查無其他積極證據足資證
    明被告有上揭犯罪行為，揆諸前開說明，被告犯罪尚屬不能
    證明，應為無罪判決之諭知。原審因認被告被訴犯罪不能證
    明，予諭知無罪之判決，自無不合。檢察官上訴意旨仍執前
    揭起訴理由指摘原判決不當云云，顯無理由，應予以駁回。
據上論結，應依刑事訴訟法第三百六十八條，判決如主文。
本案經檢察官劉得鉦到庭執行職務。
中    華    民    國    98    年    1     月    8     日
                  刑事第六庭    審判長法  官    董武全
                                      法  官    杭起鶴
                                      法  官    沈揚仁
以上正本證明與原本無異。
檢察官對被告乙○○部分，如不服本判決應於收受送達後10日內
向本院提出上訴書狀，其未敘述上訴理由者，並得於提起上訴後
10日內向本院補提理由書（均須按他造當事人之人數附繕本）「
切勿逕送上級法院」。
檢察官對被告甲○○部分，不得上訴。
本件被告均不得上訴。
                                      書記官    廖文靜
中    華    民    國    98    年    1     月    9     日


司法院資訊處製作；財團法人民間司法改革基金會備份。
